【裁判字號】    95,台上,2771
【裁判日期】    951207
【裁判案由】    請求給付工程款暨增加費用
【裁判全文】
最高法院民事判決            九十五年度台上字第二七七一號
上  訴  人  台灣機械股份有限公司
法定代理人  甲○○
訴訟代理人  馮明雄律師
上  訴  人  金門縣政府
法定代理人  乙○○
訴訟代理人  李志澄律師
上列當事人間請求給付工程款暨增加費用事件，兩造對於中華民
國九十五年五月十六日褔建高等法院金門分院第二審更審判決（
九十三年度上更(一)字第一號），各自提起上訴，本院判決如下：
    主  文
兩造上訴均駁回。
第三審訴訟費用由兩造各自負擔。
    理  由
本件上訴人台灣機械股份有限公司（下稱台灣機械公司）主張：
伊向對造上訴人金門縣政府承攬「金門九宮、水頭碼頭增設浮動
碼頭工程」鋼構工程（下稱系爭工程），雙方於民國八十三年六
月十日簽訂金門縣政府「金門九宮、水頭碼頭增設浮動碼頭工程
」鋼構工程合約書（下稱系爭合約），工程總價為新台幣（下同
）二千三百七十七萬三千二百六十元。契約訂立後伊依約施作，
於八十四年五月二十日完成全部工程百分之八十六點三二，經金
門縣政府查驗合格。然因金門縣政府另行發包之碼頭土木工程部
分，無法順利施工完成，金門縣政府乃要求伊就水頭碼頭部分先
行安裝，伊要求金門縣政府另行補償因此而增加之成本費用，金
門縣政府不允。金門縣政府於八十七年五月十五日通知伊終止雙
方契約，並將剩餘工程逕自另行發包，並行使對伊為履約保證而
設定質權予金門縣政府之台灣銀行定期存款本金及利息共二百五
十八萬三千零二十三元，由台灣銀行將該款項匯入金門縣政府帳
戶內。惟伊並未違約，金門縣政府終止合約並不合法，其扣留履
約保證金並無法律上之理由。又伊早已完成製作之鋼構製品長期
置放於台灣本島，經雙方議價，由伊以一百九十七萬元辦理該工
程之定期上架保養維修工程，完工後尚有百分之十的尾款十九萬
七千元未支付。再者，系爭工程金門縣政府僅支付百分之七十二
之工程款，尚欠百分之十四點三二之工程款，即三百四十萬四千
三百三十元。另該鋼構製品於八十六年十一月十二日由台灣拖運
往金門工址，亦經由金門縣政府點收，其搬運費為七十七萬五千
四百零一元，依約應由金門縣政府給付予伊。至於伊因金門縣政
府受領遲延，增加維護、保管、管理等成本費用等，金門縣政府
於八十五年九月九日在金門縣政府貴賓室與伊開會時，承諾負擔
上述費用。且依民法第二百四十條之規定，伊亦應負擔，故金門
縣政府應給付增加維護成本費用八百七十四萬三千六百零四元等
情。爰依不當得利、系爭合約、民法第二百四十條及第二百八十
七條之規定，及金門縣政府承諾，求為命金門縣政府給付一千五
百七十萬三千三百五十八元，並加計法定遲延利息之判決（第一
審及更審前之原審為台灣機械公司敗訴之判決，本院更審前之判
決除關於拖運費用七十七萬五千四百零一元本息部分為台灣機械
公司敗訴之判決外，其餘部分發回更審。原審命金門縣政府給付
七百九十八萬五千六百八十三元本息，駁回台灣機械公司其餘上
訴。兩造各就其敗訴部分聲明不服）。
上訴人金門縣政府則以：依系爭合約第十七條第二項第二款所定
之「開工後」係指系爭工程整體開工後，對造上訴人台灣機械公
司有上列情形，伊即得據以終止合約，並非如系爭合約第五條第
一項各款所稱之開工。系爭工程自八十三年六月三十日通知台灣
機械公司應「依合約規定積極執行」，即屬開工之通知。台灣機
械公司既然遲至八十七年五月十五日仍無法進行鋼構品之安裝，
自屬開工後無故停止工作、進行遲滯、故意拖延或辦理不當，伊
自得依系爭合約第十七條第二項第二款之約定，終止合約。伊終
止合約既屬合法有效，依系爭合約第十七條第二項後段之約定，
伊自得扣留履約保證金，無不當得利可言。且本件並非伊有何可
歸責之事由，台灣機械公司無從依據民法第二百六十七條請求伊
給付定期上架保養維修尾款、系爭工程尾款、搬運費，亦無從依
民法第二百四十條之規定，請求伊給付增加之維護成本費用。又
伊自始至終均未曾應允台灣機械公司增加維護成本費用之請求等
語，資為抗辯。
原審審理結果，以：查系爭合約第十七條第二項第二款所定之終
止事由，就其中「開工後」一語，有鑑於系爭工程於安裝過程中
，各階段均須碼頭土木工程之包商配合施作，工程協調上困難度
較高，若解釋為上訴人金門縣政府在通知上訴人台灣機械公司各
期安裝工程開工後，有無故停止工作等情形發生，金門縣政府即
得行使終止權，對台灣機械公司未免過苛，此當非兩造於簽約時
之真意。是第十七條第二項第二款所定之「開工後」，應係指系
爭工程整體在開工後有無故停止工作、進行遲滯、故意拖延或辦
理不當之情形者而言，當較符合當事人之真意。再系爭合約第二
十三條、第二十四條第二項第四款、施工說明書之約定，旨在規
範系爭工程鋼構品於製造、安裝各階段，台灣機械公司均須提出
施工計畫書，而非規範台灣機械公司在工程整體開工之前即須提
出施工計畫書。故金門縣政府既然已在八十三年六月三十日通知
台灣機械公司應「依合約規定積極執行」，就整體系爭工程，已
可認為係開工之通知。金門縣政府既然已經通知台灣機械公司開
工，系爭工程在金門縣政府終止合約前，事實上亦處於開始進行
工程之狀態，自屬於該條款終止事由所稱之「開工後」。次查，
金門縣政府以系爭合約第十七條第二項第二款之約定行使終止權
時，須台灣機械公司在客觀上確實達到無法如期竣工之程度，始
得據以終止系爭合約，不能僅憑單純主觀上之認定。台灣機械公
司固於八十七年一月二十二日已就鋼構品之安裝提出施工計畫書
，然而中華顧問工程司亦於八十七年二月五日以 HB82063B-266
號備忘錄函知台灣機械公司，要求台灣機械公司就各項部件之安
裝方法，以圖示說明。且依證人張富吉即主辦系爭工程之中華顧
問工程司之工程師證詞觀之，可知台灣機械公司確實未依系爭合
約第二十三條、第二十四條第二項第四款施工說明書之規定提出
符合系爭工程所需之施工計畫書，中華顧問工程司無從審查，亦
無從准許台灣機械公司進行鋼構品之安裝工作。再由證人張富吉
之證述情節以觀，亦可知台灣機械公司主張因九宮碼頭土木工程
遲遲無法完工，導致台灣機械公司無法進行施工安裝，雖屬事實
，惟此僅限於九宮碼頭部分。而兩造於工程進行中曾於八十六年
三月二十日召開施工協調會，在該會議中，台灣機械公司亦同意
先行安裝水頭碼頭部分之鋼構體，故台灣機械公司主張兩座碼頭
需同時安裝云云，不足採信。而台灣機械公司自八十五年間起，
迄八十七年四月二十一日止，在如此長的時間內，縱使台灣機械
公司於八十六年底已將鋼構品繫泊於水頭碼頭旁，惟其仍未補行
提出施工計畫書供中華顧問工程司審核，以求完成安裝工作。台
灣機械公司在客觀上顯然無意願完成系爭工程，遑論如期竣工，
金門縣政府據以行使終止權，並無不當。台灣機械公司先於八十
四年十二月一日以（八四）總船字第○四六八一號函金門縣政府
主張終止合約，復於八十六年二月十一日以（八六）總船字第○
○三二七號函金門縣政府主張終止合約，且於八十六年三月二十
日之施工協調會上又作希望終止合約之陳述，已見台灣機械公司
因其公司配合國家政策變更經營方針，致無積極意願續行後續之
工程，不能認金門縣政府終止合約有違禁反言。另查，關於履約
保證金及工程尾款、上架保養維修工程尾款部分，金門縣政府所
提出之工程結算書已將「壹、原合約工程費二千三百七十七萬三
千二百六十元；貳、上架保養維修工程尾款一百九十七萬元、履
約保證金二百五十八萬三千零二十三元」金額列入結算。關於保
管及管理鋼構製品費用八百七十四萬三千六百零四元部分，依兩
造於八十五年九月九日之施工協調會會議結論（一），已見金門
縣政府明白承諾台灣機械公司願專案辦理追加支付增加之維護成
本費用事宜。再參酌嗣後金門縣政府仍於終止合約後之八十七年
八月十二日致函台灣機械公司，亦足徵台灣機械公司主張金門縣
政府同意支付系爭鋼構製品存放台機廠內定期上架保養維修費用
，信然有據。是兩造於爭訟後所爭執者應為費用之計算問題。台
灣機械公司關於此部分費用之計算，業已提出明細及相關費用報
告表，並就拖運費中應計入原合約部分之七十七萬五千四百零一
元本息部分主動扣除。雖兩造對金額雙方未進行會算，但自本件
繫屬以來迄今已逾六年，未見金門縣政府對上揭費用增加明細為
具體指摘，且台灣機械公司一方對所提之明細，並已就費用之計
算詳為說明，是此部分費用八百七十四萬三千六百零一元應可依
該明細作為結算兩造權利義務之依據。復查，兩造八十四年五月
三十日之工程進度報表備註欄內載明橋道滾輪顏色不符，已見系
爭橋道確有材質變更情事，金門縣政府方面依監工單位意見而扣
款四萬零五百元應屬有據。就逾期罰款部分，本件實際工期日應
為一百九十二天，遲延工期應為十二天。罰款應為二十四萬六千
二百五十二元。工程逾期監造費應為五萬一千一百三十五元，合
計二十九萬七千三百八十七元。後續安裝工程合計九百八十五萬
六千五百六十九元，有後續安裝工程結算書可憑，兩造亦無爭議
。是以金門縣政府之結算模式應為：（一）金門縣政府應付款：
「原合約工程費二千三百七十七萬三千二百六十元，加鋼構品定
期上架保養維修費一百九十七萬元，加履約保證金二百五十八萬
三千零二十三元。再加計保管及管理鋼構製品費用八百七十四萬
三千六百零四元」，合計三千七百零六萬九千八百八十七元。（
二）金門縣政府得主張扣款、抵銷之金額：「橋道等材質變更扣
款四萬零五百元，加逾期罰款二十九萬七千三百八十七元，加後
續安裝工程費九百八十五萬六千五百六十九元，加已領工程款一
千八百八十八萬九千七百四十八元」，合計二千九百零八萬四千
二百零四元。（三）結算：金門縣政府應再給付台灣機械公司七
百九十八萬五千六百八十三元。綜上所述，台灣機械公司本於不
當得利及承攬契約等法律關係，請求金門縣政府給付關於履約保
證金及工程尾款、上架保養維修工程尾款、保管及管理鋼構製品
費用，於七百九十八萬五千六百八十三元本息內，為有理由，應
予准許。逾此所為請求，為無理由，應予駁回云云，為其心證之
所由得，爰將第一審所為台灣機械公司敗訴判決部分，除確定部
分外，就駁回台灣機械公司請求金門縣政府給付七百九十八萬五
千六百八十三元本息部分予以廢棄，改判如台灣機械公司之所聲
明，其餘部分予以維持，駁回台灣機械公司其餘之上訴，核無不
合。末查，金門縣政府於原審言詞辯論時，經原審對增加費用明
細表予以提示，並告以要旨，台灣機械公司表示無意見（見原審
更(一)卷第一九三頁），即不爭執，原審以之為裁判之基礎，並無
不當。兩造上訴論旨，各就原審取捨證據、認定事實之職權行使
，指摘原判決關於其敗訴部分違背法令，求予廢棄，均非有理由
。
據上論結，本件兩造上訴均為無理由。依民事訴訟法第四百八十
一條、第四百四十九條第一項、第七十八條，判決如主文。
中    華    民    國  九十五  年   十二   月    七    日
                      最高法院民事第八庭
                          審判長法官  朱  建  男
                                法官  顏  南  全
                                法官  許  澍  林
                                法官  鄭  傑  夫
                                法官  蘇  清  恭
      本件正本證明與原本無異
                                      書  記  官
中    華    民    國  九十五  年   十二   月   十五   日
                                                      Ｅ


司法院資訊處製作；財團法人民間司法改革基金會備份。
